臺灣板橋地方法院民事判決　　　　　　　　　　　　九十二年度訴字第二四四八號
　　原　　　告　甲○○
　　訴訟代理人　孫銘豫律師
　　複代理人　　邱榮英律師
　　複代理人　　陳博建律師
　　被　　　告　山翌貿易有限公司
　　法定代理人　丙○○
　　訴訟代理人　梁裕勝律師
右當事人間請求清償借款事件，於九十三年五月二十七日言詞辯論終結，本院判決如
左：
    主    文
原告之訴及其假執行之聲請均駁回。
訴訟費用由原告負擔。
    事    實
甲、原告方面：
一、聲明：
　１被告應給付原告新台幣（下同）貳佰萬元及自八十九年六月二十七日起至清償日
  　止，按年息百分之五計算之利息。
　２願供擔保，請准宣告假執行。
二、陳述：
　１訴外人乙○○為被告山翌貿易股份有限公司（下稱山翌公司）之實際負責人，登
　  記負責人為乙○○之子丙○○，乙○○與原告為朋友關係，得悉原告近因出售土
    地，而有數千萬元之收入，且家境寬裕，無適當職業，為人老實可欺，乃意圖為
    自己不法所有，自八十九年六月間起，陸續於台北縣中和巿或新店巿等地向原告
    詐稱：原告之售地價金收入，存於銀行利息極低，甚為可惜，應規劃適當投資管
    道，賺取更高利潤，被告公司由伊實際經營，遠景看好，正需增加營運資金以擴
    大經營規模，原告可將資金分次借給伊或被告山翌公司，被告山翌公司及伊本人
    則會視營運情況，不定時給予原告遠高於銀行利率之利息，另原告雖有數千萬元
    資產，但沒有正當的好職業，縱然有錢社會地位仍低，會讓人看不起，伊可安排
    原告掛名山翌公司副理，營造原告社會地位，原告並可以副理身分隨時到被告公
    司查看營運情形，以確保借款債權云云，致原告陷於錯誤，而陸續交付金錢，達
    一千五百三十七萬元。按無法律上之原因受有利益，致他人受損害者，應返還其
    利益，民法第一百七十九條定有明文。查被告受有匯款利益，乃乙○○詐騙原告
    交付，自屬無法律上原因受有利益，致原告受損害，原告得依不當得利之規定，
    請求被告返還利益。本件僅就八十九年六月二十六日匯款四百萬元中之二百萬元
    請求被告返還。
　２此「無法律上原因」之要件事實，業據被告於答辯狀自稱：原告於八十九年六月
　  二十六日匯給被告肆佰萬元之匯款，被告並不知曉等語，堪認被告自認或不爭執
    。本件無法律上原因之事實，為消極事實，由原告負舉證責任，依其情形顯失公
　　平，有最高法院七十八年台再字第六十三號判決可資參酌。被告對於原告主張無
　  法律上原因之事實，為「不知」之陳述，迄今亦未能就其何以受有利益主張法律
    上原因，由此可推理證明原告主張「被告受有利益為無法律上原因」，堪予採信
    。證人乙○○雖證稱：伊以原告之匯款，幫原告購買股票及車子等語，惟查乙○○所提出之購買股票、車子之時間，與原告匯款之時間相差甚遠，可見購買股票
    及車子與系爭匯款無關。請求向臺灣中小企業銀行調取被告公司甲存支票存款帳
    戶，自八十九年六月二十六日起至同年十一月三十日止之往來明細表，以明原告
    之匯款與乙○○主張代為購買股票及汽車無關。
　３倘鈞院認為不當得利請求權不成立，原告備位主張，兩造間成立未定期限之借貸
　  關係，原告得隨時請求被告返還，原告所提調查證據狀附表四所載六張支票及附
    表五所載五張支票，為乙○○為取信原告相信所匯之款項係借款，以上開支票作
　　為給付借款利息，可資證明兩造間確有借貸關係存在。爰依借款返還請求權，請
　  求被告清償部分借款二百萬元。
乙、被告方面：
一、聲明：原告之訴及其假執行之聲請均駁回。如受不利判決願供擔保，請准宣告免
    假執行。
二、陳述：
　　原告於假扣押聲請狀中即主張本件八十九年六月二十六日之匯款為借款，其於起
　  訴狀亦同樣主張係借款，原告自應就兩造有消費借貸意思之合致負舉證責任。原
    告於九十二年十二月所提準備書狀，改主張伊係受第三人乙○○之詐欺致其陷於
    錯誤而將資金分次借予被告，就原告係受詐騙而交付金錢乙節，仍應由原告負舉
　　證之責。證人乙○○證稱：原告甲○○匯錢後才告訴我，我跟甲○○說被告公司
　  小規模，不需要投資，他還有要求我個人幫他理財買股票，我有要他先將錢拿回
    去，不要放在公司，我有幫他買股票及購買車子等語，又乙○○於庭訊時已提出
　　替甲○○購買股票之相關資料，鈞院並向有關公司調取股票轉讓過戶資料在卷，
　  縱使部分股票之過戶時間非緊接在匯款之後，惟乙○○稱係經原告同意，先以其
    子丙○○名義購買，再過戶予原告，亦符常情，難認乙○○有何詐欺原告之行為
    。查原告與乙○○係多年好友，原告於八十九年六月二十六日匯款四百萬元予被
    告，乙○○並不知情，係原告事後向乙○○稱其有資金希望能投資被告公司，有
    匯款至被告公司，乙○○不同意，原告則稱就先放在被告公司，事後慢慢取回，
    事後原告確實向被告公司借票使用，乙○○亦以原告之匯款替原告投資購買股票
    及車子。原告所提調查證據狀附表四所載六張支票及附表五所載五張支票，係被
    告在匯款範圍內受原告之指示所簽發，以支付原告付給其他人之款項，包括壽險
    費用，並非支付借款利息。
    理    由
一、原告起訴主張：訴外人乙○○與原告為朋友關係，得悉原告近因出售土地，而有
    數千萬元之收入，且家境寬裕，無適當職業，為人老實可欺，乃意圖為自己不法
    所有，於八十九年六月間起，陸續於台北縣中和巿或新店巿等地向原告詐稱：原
    告之售地價金收入，存於銀行利息極低，甚為可惜，應規劃適當投資管道，賺取
    更高利潤，被告公司由伊實際經營，遠景看好，正需增加營運資金以擴大經營規
    模，原告可將資金分次借給伊或被告山翌公司，被告山翌公司及伊本人則會視營
    運情況，不定時給予原告遠高於銀行利率之利息，另原告雖有數千萬元資產，但
    沒有正當的好職業，縱然有錢社會地位仍低，會讓人看不起，伊可安排原告掛名
    山翌公司副理，營造原告社會地位，原告並可以副理身分隨時到被告公司查看營
    運情形，以確保借款債權云云，致原告陷於錯誤，而陸續交付金錢，達一千五百
    三十七萬元，按無法律上之原因受有利益，致他人受損害者，應返還其利益，民
    法第一百七十九條定有明文。查被告受有匯款利益，乃乙○○詐騙原告交付，自
    屬無法律上原因受有利益，致原告受損害，原告得依不當得利之規定，請求被告
    返還利益。本件僅就八十九年六月二十六日匯款四百萬元中之二百萬元請求被告
    返還。倘鈞院認為不當得利請求權不成立，原告備位主張，兩造間成立未定期限
　　之借貸關係，原告得隨時請求被告返還，原告所提調查證據狀附表四所載六張支
  　票及附表五所載五張支票，為乙○○為取信原告相信所匯之款項係借款，以上開
    支票給付借款利息，可資證明兩造間確有借貸關係存在。爰依借款返還請求權，
    請求被告清償部分借款二百萬元等情。
二、被告則以：原告於假扣押聲請狀中即主張本件八十九年六月二十六日之匯款為借
    款，原告於起訴狀亦同樣主張係借款，原告自應就兩造間有消費借貸意思之合致
　  負舉證責任。原告於九十二年十二月所提準備書狀，改主張伊係受第三人乙○○
    之詐欺致其陷於錯誤而將資金分次借予被告，就原告係受詐騙而交付金錢乙節，
    仍應由原告負舉證之責。證人乙○○證稱：原告甲○○匯錢後才告訴我，我跟甲○○說被告公司小規模，不需要投資，他還有要求我個人幫他理財買股票，我有
　  要他先將錢拿回去，不要放在公司，我有幫他買股票及購買車子等語，又乙○○
    於庭訊時已提出替甲○○購買股票之相關資料，鈞院並向有關公司調取股票轉讓
　　過戶資料在卷，縱使部分股票之過戶時間非緊接在匯款之後，惟乙○○稱係經原
　  告同意，先以其子丙○○名義購買，再過戶予原告，亦符常情，難認乙○○有何
    詐欺原告之行為。查原告與乙○○係多年好友，原告於八十九年六月二十六日匯
    款四百萬元予被告，乙○○並不知情，係原告事後向乙○○稱其有資金希望能投
    資被告公司，有匯款至被告公司，乙○○不同意，原告則稱就先放在被告公司，
    事後慢慢取回，事後原告確實向被告公司借票使用，乙○○亦以原告之匯款替原
    告投資購買股票及車子。原告所提調查證據狀附表四所載六張支票及附表五所載
    五張支票，係被告在匯款範圍內受原告之指示所簽發，以支付原告付給其他人之
    款項，包括壽險費用，並非借款利息等語置辯。
三、按不當得利請求權要件事實中之「無法律上原因」，若係因請求權人自己之行為
    致造成原來由其掌控之財產發生變動者，就該財產變動係無法律上原因之消極事
    實，所生舉證困難之危險，應歸諸於請求權人，請求權人應就無法律上原因，負
    舉證責任，此參諸最高法院九十一年度台上字第一六七三號判決意旨自明。本件
    原告主張其係受訴外人乙○○之詐騙，邀其將資金借予乙○○或被告公司，被告
    公司及伊本人則會視營運情況，不定時給予原告遠高於銀行利率之利息，並安排
    原告掛名被告公司副理，營造原告社會地位，原告並可以副理身分隨時到被告公
    司查看營運情形，以確保借款債權云云，致原告陷於錯誤，而陸續交付金錢等情
    ，就原告主張被告受有金錢係因原告受訴外人乙○○之詐騙之無法律上之原因，
    應由原告負舉證責任。原告雖稱：被告已於答辯狀自承「原告於八十九年六月二
    十六日匯給被告肆佰萬元之匯款，被告並不知曉」，堪認被告自認或不爭執等語
    ，惟查：被告係稱「原告於八十九年六月二十六日匯款四百萬元予被告，乙○○
    並不知情，係原告事後向乙○○稱其有資金希望能投資被告公司，有匯款至被告
    公司，乙○○不同意，原告則稱就先放在被告公司，事後慢慢取回」等語，則依
    被告之辯解，原告係將款項暫放被告帳戶，事後慢慢取回，並非自認「無法律上
    原因受有利益」，準此，原告指被告就「無法律上原因」之事實自認，恐有誤會
    。次按民事訴訟如係由原告主張權利者，應先由原告負舉證之責，若原告先不能
    舉證，以證實自己主張之事實為真實，則被告就其抗辯事實即令不能舉證，或其
    所舉證據尚有疵累，亦應駁回原告之請求。又請求履行債務之訴，除被告自認原
    告所主張債權發生原因之事實外，應先由原告就其主張此項事實，負舉證之責任
    ，必須證明其為真實後，被告於其抗辯事實，始應負證明之責任，此為舉證責任
    分擔之原則（本院十七年上字第九一七號、四十三年台上字第三七七號判例參照
    ）。準此，如當事人主張有金錢借貸關係存在，須就其發生所須具備之特別要件
    即金錢之交付與借貸意思表示相互一致負舉證責任。而交付金錢之原因多端，或
    為買賣，或為贈與，或因其他之法律關係而為交付，非謂一有金錢之交付，即得
    推論授受金錢之雙方當然為消費借貸關係。若僅證明有金錢之交付，未證明借貸
    意思表示互相一致者，尚不能認有金錢借貸關係存在，九十三年度台上字第十九
    號判決意旨參照。本件原告雖以證人乙○○所提出代為購買股票、車子之時間，
    與原告於八十九年六月二十日匯款之時間相差甚遠，可見購買股票及車子與系爭
    匯款無關云云，惟查原告於八十九年七月四日自被告之法定代理人丙○○處受讓
    耐吉電子股票一萬股，蓬萊環生科技、健亞公司股票則於九十年十二月二十四日
    由蘇恆正讓與原告，此有證券交易稅一般代繳稅額繳款書可稽（見本院卷第一一
    四至一一六頁），另被告係於九十年七月九日代原告給付購車款項，亦有匯款申
    請書可稽（見本院卷第一一七頁），雖與原告匯款時間有差距，然亦不能以此證
    明乙○○意圖為自己不法所有，施用詐術，致原告陷於錯誤而匯款予被告。原告
    雖又舉原告掛名被告山翌公司副理之名片為證，惟原告並未證明該名片係由被告
    或乙○○所印製發給，乙○○亦否認有印製名片予原告，及給予原告副理之職位
    ，是此亦不能資為有利於原告之證據。綜上，原告所舉證據，尚無法證明訴外人
    乙○○詐騙原告之事實，原告主張被告受有匯款係無法律上原因，請求被告返還
    ，洵屬無據。原告備位主張：倘鈞院認為不當得利請求權不成立，原告備位主張
    ，兩造間成立未定期限之借貸關係，原告得隨時請求被告返還，原告所提調查證
    據狀附表四所載六張支票及附表五所載五張支票，為乙○○為取信原告相信所匯
　　之款項係借款，以上開支票給付借款利息，可資證明兩造間確有借貸關係存在等
　  語。經查：被告否認有向原告借款，而原告所提調查證據狀附表四所載六張支票
    及附表五所載五張支票，其金額並不一致，或為九千元，或為四千五百元，或為
    二萬二千五百元，或為一萬八千元，或為一萬三千五百元，經詢問原告係如何計
    算利息，原告亦稱兩造未約定利率，係由乙○○自行任意給付，核與一般借款利
    息係按月給付定額之情形不同，亦難僅憑上開支票遽予認定兩造間有消費借貸契
    約存在。而匯款之原因有多種，自不能以被告受有匯款，即謂兩造間有借貸關係
    存在，原告未能證明兩造間有借款之合意，是原告本於借款返還請求權，請求被
    告返還借款，亦屬無據。
四、綜上，原告本於不當得利請求權及借款返還請求權，請求被告給付二百萬元及自
    八十九年六月二十七日起至清償日止，按年息百分之五計算之利息，為無理由，
    應予駁回。原告之訴既經駁回，其假執行之聲請失所附麗，應併予駁回。
五、本案事證已臻明確，原告其餘陳述及請求向臺灣中小企業銀行調取被告公司甲存
    支票存款帳戶自八十九年六月二十六日起至同年十一月三十日止之往來明細表，
    及檢送原告調查證據狀附表四所載六張支票及附表五所載五張支票之正反面，核
    於判決結果不生影響，爰不予審酌及調查，附此敘明。
六、結論：原告之訴為無理由，依民事訴訟法第七十八條，判決如主文。
中　　　華　　　民　　　國　　九十三　　年　　　六　　　月　　　十　　　日
                                臺灣板橋地方法院民事第三庭
                                    法  官  陳映如
右為正本係照原本作成。
如對本判決上訴，須於判決送達後廿日內向本院提出上訴狀。
中　　　華　　　民　　　國　　九十三　　年　　　六　　　月　　　十　　　日
                                    書記官  高玉彬
